臺灣臺中地方法院刑事判決　　　　　　　94年度易字第1567號
公　訴　人　臺灣臺中地方法院檢察署檢察官
被　　　告　甲○○○
上列被告因重利案件，經檢察官聲請以簡易判決處刑（94年度偵
字第6150號），本院沙鹿簡易庭認不宜逕以簡易判決處刑，簽由
本院依通常程序審理（94年度沙簡字第454號），本院判決如下
：
    主    文
甲○○○共同連續乘他人急迫貸以金錢，而取得與原本顯不相當
之重利，處有期徒刑肆月，如易科罰金，以佰元折算壹日。
    犯罪事實
一、甲○○○為丁○○配偶之妹，於民國九十一年十月間，得知
    丁○○之債權人向丁○○催討欠款，丁○○急迫而需用錢之
    際，竟與其同居之成年男友丙○○（另經檢察官移送臺灣高
    等法院臺中分院併案審理）共同基於重利之概括犯意聯絡，
    假意介紹丁○○向丙○○借款，實際上係由甲○○○出資並
    以丙○○為貸款名義人將金錢貸與丁○○。丙○○旋即於九
    十一年十一月間，在其與甲○○○位於臺中縣清水鎮○○○
    路一三四號之同居處，以其自己為貸款名義人先後三次將新
    臺幣（下同）各十萬元（合計三十萬元）貸與丁○○，再於
    同年十二月間某日，在上址居處，以其自己為貸款名義人將
    五十萬元貸與丁○○，並由丙○○出面負責向丁○○收取利
    息，前揭四次借款利息均以十天為一期，第一次十萬元借款
    部分，利息每期為十萬元計息一萬元；第二次十萬元借款部
    分，利息每期為十萬元計息一萬五千元；第三、四次十萬元
    、五十萬元借款部分，利息每期均為每十萬元計息一萬八千
    元（即年息高達百分之三百六十五至百分之六百五十七間）
    ，並均先預扣第一期之利息，故前揭四次借款丙○○實際僅
    各交付九萬元、八萬五千元、八萬二千元、四十一萬元予丁○○，而丁○○到期仍須返還全額之借款，丁○○除簽發如
    附表所示七紙支票交予丙○○作為繳付前開八十萬元借款之
    利息外，並簽發各三十萬元、五十萬元之本票各一紙交予丙○○作為前揭四次借款本金之擔保。丙○○收受前揭支票及
    本票後則交予甲○○○。甲○○○復於附表所示（票載發票
    日欄）之時間，陸續將附表所示1.至3.及5.至7.之六紙支票
    金額之利息，存入其自己所開立之臺中縣清水鎮農會（下稱
    清水鎮農會）帳戶（帳號為00000000000000
    號）內而取得該六筆金錢，期間如附表所示4.之一紙支票部
    分，則由甲○○○委由其不知情之女兒李美玲存入李美玲帳
    戶內，再由其提領該二十六萬元之利息，合計又取得如附表
    所示七紙支票之利息即：一百十五萬五千元（聲請簡易判決
    處刑書誤認為約一百零九萬五千元及現金三十萬元之利息）
    ，而連續取得與原本顯不相當之重利。
二、案經被害人丁○○訴由臺灣臺中地方法院檢察署檢察官聲請
    簡易判決處刑，本院沙鹿簡易庭認不宜以簡易判決處刑，簽
    由本院刑事庭適用通常程序審判。
    理    由
一、訊據被告甲○○○於本院審理時固不否認其有實際出資並透
    過丙○○將前揭合計八十萬元之借款貸與丁○○，且其有取
    得如附表所示七紙支票金錢之事實，惟矢口否認其有前揭重
    利之不法犯行，辯稱：伊實際收取之利息，是以每十萬元十
    天為一期計息八百元，或是以每十萬元二十天為一期計息六
    百元之方式，向丁○○收取利息，至於丙○○是如何與丁○○算利息，丙○○是否有向丁○○收取重利，伊都不知道，
    且如附表所示七紙支票之金錢，是丁○○給伊的會錢，並不
    是伊向丁○○收取八十萬元借款之重利等語。經查：
  (一)前揭犯罪事實，迭據告訴人即證人丁○○於警詢時證述及於
    本院審理時結證甚詳，並有五十萬元、三十萬元之本票影本
    各一紙影本（見本院卷四九頁）、如附表所示七紙支票影本
    （見九十四年度發查字第四八三號偵查卷十九至二五頁）、
    清水鎮農會函併附被告之前開清水鎮農會帳戶開戶資料一件
    （見九十四年度偵字第六一五○號偵查卷八一至八三頁，下
    稱偵查卷）附卷可按。
  (二)被告先於偵查中陳稱：伊沒有借錢給丁○○，伊也沒有透過
    丙○○借錢給丁○○，是丁○○欠伊會錢等語（見偵查卷七
    一頁），嗣於本院審理時則改稱：伊有實際出資並透過丙○○將八十萬元之借款貸與丁○○，惟如附表所示七紙支票是
    丁○○給伊的會錢等語，前後供述互不一致，則被告辯稱如
    附表所示七紙支票與前開八十萬元之借款無涉，其真實性已
    至有可疑，非可輕信。且證人丙○○於本院審理時明確結證
    ：丁○○當時一直在籌錢，被告知道了就把八十萬元給伊，
    叫伊用伊自己的名義借給丁○○，但是不能讓丁○○知道；
    八十萬元是被告借給丁○○的；因為被告與丁○○是親戚關
    係，且被告有算利息，所以不能讓丁○○知道；被告借給丁○○的八十萬元，其中五十萬元是一次借的，三十萬元則是
    分三次借給丁○○，三十萬元先借，之後再借五十萬元；利
    息是十天算一次，第一次之十萬元借款，利息每期為十萬元
    計息一萬元，第二次之十萬元借款，利息每期為十萬元計息
    一萬五千元，第三次之十萬元借款利息每期為每十萬元計息
    一萬八千元，五十萬元利息每期為每十萬元計息一萬八千元
    ；八十萬元之借款，丁○○迄未清償；如附表所示七紙支票
    是丁○○透過伊交給被告的支票等語（見本院卷三六至四一
    頁），核與證人丁○○於本院審理時結證之情節相符，應堪
    憑採。則被告辯稱如附表所示七紙支票非屬八十萬元借款之
    利息，其未與丙○○共同向丁○○收取重利等語，顯與事實
    不符，自無可採。
  (三)又丁○○為被告之親姊夫，業據被告陳明在卷，並經證人丁○○於本院審理時結證屬實。則丁○○既係被告之親姊夫，
    倘被告向丁○○收取前開八十萬元借款之利息，果真僅係每
    十萬元十天為一期計息八百元或每十萬元二十天為一期計息
    六百元，衡情被告當可逕以其自己名義將前開八十萬元貸與
    丁○○並收取利息即可，被告豈有故意掩飾自己為實際貸與
    人身分，並迂迴以丙○○為貸與借款名義人之方式，獨讓丙○○藉此從中賺取高額利息差額之理。益見被告前開所辯，
    顯係事後卸責之詞，不足採信。
  (四)證人丙○○於本院審理時雖證稱：八十萬元借款的利息不是
    伊賺的，被告借八十萬元給丁○○，伊無拿到好處等語。惟
    查，被告於前揭時地，實際出資並透過丙○○將前揭合計八
    十萬元之借款貸與丁○○期間，被告係與丙○○同居而為男
    女朋友關係，業據被告自承在卷，並經證人丙○○於本院審
    理時結證屬實（見本院卷三七頁），顯見被告與丙○○關係
    至為密切。再參諸丙○○前揭結證被告出資並以其自己為貸
    款名義人，乃至丁○○繳付如附表所示七紙支票即八十萬元
    借款之利息，亦係交予丙○○處理等情。則被告與丙○○乃
    共同為前揭重利犯行，甚為明確。
  (五)衡諸證人丁○○於本院審理時結證：伊是因為先前累積下來
    的債務，債權人已向伊催討，才會借用前開八十萬元之借款
    等語（見本院卷三五頁）。再依前開八十萬元借貸之利息，
    其年息高達百分之三百六十五至百分之六百五十七不等，顯
    係與原本不相當之重利，倘丁○○非急迫而需用錢，實無以
    此高利向被告借用八十萬元之理。益見被告與丙○○確係乘
    丁○○急迫之際而為前揭重利之犯行，至為明灼。
  (六)綜上所述，本案事證明確，被告前揭重利犯行，至堪認定，
    應依法論科。
二、核被告所為，係犯刑法第三百四十四條之重利罪。被告就如
    附表所示4.之二十六萬元重利，利用不知情之李美玲存入帳
    戶後再予取得該二十六萬元，為間接正犯。被告與丙○○間
    就前揭重利犯行，有犯意聯絡及行為分擔，均為共同正犯。
    又被告先後多次所為重利之犯行，時間緊接，觸犯構成要件
    相同之罪，顯係基於概括犯意反覆為之，為連續犯，依刑法
    第五十六條規定，以一罪論，並加重其刑。爰審酌被告乃告
    訴人之至親，竟貪圖私利即枉顧親戚關係而為本案重利犯行
    ，其犯罪之動機、目的至非良善，且其所為對告訴人所生之
    損害及對社會交易秩序所生之危害非輕，暨被告犯後仍飾詞
    卸責、未見悔意，惟兼衡酌被告先前尚無其他不良前科素行
    ，有臺灣高等法院被告前案紀錄表在卷可按等一切情狀，量
    處如主文所示之刑，並諭知易科罰金之折算標準。
據上論斷，應依刑事訴訟法第四百五十二條、第二百九十九條第
一項前段，刑法第二十八條、第五十六條、第三百四十四條、第
四十一條第一項前段，罰金罰鍰提高標準條例第一條前段、第二
條，判決如主文。
本案經檢察官乙○○到庭執行職務。
中　　華　　民　　國　　94　　年　　12　　月　　 6　　日
                  刑事第九庭    審判長法  官　陳得利
                                      法  官　莊秋燕
                                      法  官　何世全
附表：
┌──┬─────┬─────┬────────┬─────┐
│編號│票載發票日│票據號碼  │ 面額（新臺幣） │付　款　人│
├──┼─────┼─────┼────────┼─────┤
│ １ │91.11.26  │CH0000000 │十萬元          │臺中縣清水│
│    │          │          │                │鎮農會    │
├──┼─────┼─────┼────────┼─────┤
│ ２ │91.12.05  │CH0000000 │十萬元          │同上      │
├──┼─────┼─────┼────────┼─────┤
│ ３ │91.12.27  │CH0000000 │十萬元          │同上      │
├──┼─────┼─────┼────────┼─────┤
│ ４ │91.12.31  │CH0000000 │二十六萬元      │同上      │
├──┼─────┼─────┼────────┼─────┤
│ ５ │92.01.03  │CH0000000 │十九萬元        │同上      │
├──┼─────┼─────┼────────┼─────┤
│ ６ │92.01.17  │CH0000000 │二十三萬五千元  │同上      │
├──┼─────┼─────┼────────┼─────┤
│ ７ │92.01.20  │CH0000000 │十七萬元        │同上      │
└──┴─────┴─────┴────────┴─────┘
以上正本證明與原本無異。
如不服本判決，應於送達後十日內向本院提出上訴狀（須附繕本
），上訴於臺灣高等法院臺中分院。
                                      書記官　童洪芳美
中　　華　　民　　國　　94　　年　　12　　月　　 6　　日
附錄論罪科刑法條：
刑法第三百四十四條
乘他人急迫、輕率或無經驗貸以金錢或其他物品，而取得與原本
顯不相當之重利者，處一年以下有期徒刑、拘役或科或併科一千
元以下罰金。
